臺灣基隆地方法院民事判決　　　　　　　99年度簡上字第53號
上　訴　人　陳凱勤
被　上訴人　耿毓潔
上列當事人間請求清償債務事件，上訴人對於中華民國99年11月
4日本院基隆簡易庭99年度基簡字第547號第一審判決提起上訴，
本院第二審合議庭於100年2月14日言詞辯論終結，判決如下：
    主  文
上訴駁回。
第二審訴訟費用由上訴人負擔。
    事實及理由
一、上訴人起訴主張：上訴人與被上訴人原為男女朋友關係，被
    上訴人分別於民國96年7 月、98年10月向上訴人借款新臺幣
    （下同）34萬元、4,500 元，上訴人均以現金交付，上訴人
    於分手後曾去電向被上訴人催討借款，於電話中被上訴人亦
    不否認曾向上訴人借款之事，僅表明無法一次清償，上訴人
    自得依消費借貸之法律關係，請求被上訴人返還上開借款。
    又民法第474 條規定僅有要物性之要求，關於消費借貸契約
    之成立生效，並無書面要式性之必要，故並非如被上訴人所
    辯雙方需有白紙黑字之契約紙本存在，消費借貸契約始成立
    生效，為此依消費借貸之法律關係，請求被上訴人給付上訴
    人344,500 元，及自起訴狀繕本送達翌日起至清償日止，按
    週年5%計算之利息。
二、原審判決駁回上訴人之訴，上訴人不服提起上訴，其陳述與
    原審判決記載相同部分予以引用，並補充略以：
  (一)原審雖認上訴人應舉證證明上訴人交付金錢時兩造有明確約
    定被上訴人之清償義務，然依上訴人於原審所提出之電話錄
    音譯文，被上訴人曾向上訴人表示：「我沒有錢，我爸爸沒
    有工作了，我現在沒有辦法還給你。」，並提出願於5 年後
    每月清償1 萬元之清償計畫，即可證明被上訴人承認有清償
    義務之存在，依最高法院18年上字第2855號判例意旨，原告
    對於自己主張之事實已盡證明之責後，被告對其主張，如抗
    辯其不實，並提出反對之主張者，則被告對其反對之主張，
    亦應負證明之責，此為舉證責任分擔之原則。上訴人已舉證
    證明雙方間確有清償義務存在，原審卻將被上訴人上開談話
    內容逕自解釋為兩造曾協議和解而未成立，實有違經驗法則
    與論理法則，且有舉證責任分配之錯誤。
  (二)又原審另以上訴人於原審陳稱：「我是以結婚為前提，所以
    沒有硬性追討，....」等語，逕自認定「上訴人交付被上訴
    人金錢時感情融洽，且認定將來會與被上訴人結婚，所以根
    本不可能約定被上訴人負有清償義務，既然未曾約定被上訴
    人有清償義務，則交付金錢之原因關係當然屬於贈與契約」
    ，惟上訴人上開陳述僅係陳明當時因雙方正在交往，故未約
    定清償方式及清償日期，且夫妻親友間之借貸在所多見，僅
    係多於追討時念及身分關係，給予一定程度之方便，是否為
    贈與仍應探求當事人之真意，原審之論理過程未免過於跳躍
    武斷，實非妥適。
三、被上訴人聲明駁回上訴，其陳述與原審判決記載部分相同予
    以引用，並補充略以：
  (一)上訴人於被上訴人大學畢業時即96年7 月間給付被上訴人34
    萬元，以供被上訴人清償助學貸款，當時並無清償義務之約
    定，至雙方感情生變分手前，上訴人均不曾催討，且除上訴
    人請求之上開金額外，上訴人亦支付被上訴人部分生活費用
    、墮胎費用，從無要求還款之情。又上訴人於上訴書狀自陳
    「原告之敘述，僅係陳明雙方並未約定清償方式及清償日期
    」，足見兩造於上訴人交付金錢時確無償還之約定，且夫妻
    親友間贈與金錢亦所在多有，上訴人復無法舉證證明雙方確
    有借貸之合意，故雙方就上開金錢之給付確屬贈與關係。
  (二)另就上訴人所提之電話錄音內容，被上訴人從未自認上訴人
    交付金錢時，兩造有消費借貸關係存在，被上訴人之所以同
    意還款係因恐懼上訴人對其不利及提出訴訟所為之和解協調
    ，上訴人當場即拒絕，故此和解契約並未成立，不足以證明
    雙方確有消費借貸關係存在。
四、上訴人主張兩造原為男女朋友關係，被上訴人分別於96年 7
    月、98年10月向上訴人借款34萬元、4,500元，合計344,500
    元迄未清償，被上訴人對於收受上訴人給付之344,500 元固
    不爭執，然辯稱係上訴人所贈與，因此本件所應審究的是上
    訴人交付被上訴人上開金錢是否為借貸抑或贈與？經查：
  (一)按稱消費借貸者，謂當事人約定一方移轉金錢或其他代替物
    之所有權於他方，而他方以種類、品質、數量相同之物返還
    之契約，民法第 474條定有明文。次按當事人主張有金錢借
    貸關係存在，須就其發生所須具備之特別要件即「金錢之交
    付」與「借貸意思表示相互一致」負舉證責任。而交付金錢
    之原因多端，或為買賣，或為贈與，或因其他之法律關係而
    為交付，非謂一有金錢之交付，即得推論授受金錢之雙方即
    屬消費借貸關係。若僅證明有金錢之交付，未證明借貸意思
    表示互相一致者，尚不能認有金錢借貸關係存在。（最高法
    院92年度台上字第 557號、86年度台上字第2804號判決意旨
    參照）。
  (二)被上訴人固坦承曾收受上訴人給付之金錢，然抗辯係上訴人
    所贈與而非向上訴人借貸，依上開說明，上訴人自應就其與
    被上訴人間借貸關係存在之事實，負舉證之責。上訴人雖主
    張被上訴人已承認就上訴人所交付之金錢有清償義務，並提
    出被上訴人不否認其為真正之電話錄音帶及譯文為證（見原
    審卷第8、9、107 頁），查上開電話錄音對話內容為：「（
    被上訴人）：你要為了那34萬元去告我是嗎？（上訴人）：
    你要為了那34萬元不接我電話嗎？」、「（被上訴人）：我
    沒有錢，我爸爸沒有工作了，我現在沒有辦法還給你。（上
    訴人）：我知道，我簡訊也告訴你不是逼妳還錢，是你要跟
    我說你要怎樣還錢，不是給我遙遙無期而已。」、「（被上
    訴人）：好我跟你講5年後每個月還你1萬元，這樣能接受嗎
    ？」等語，被上訴人固提出還款方式，但被上訴人於電話錄
    音中並未承認其與上訴人間之金錢往來為借款，且依其對話
    內容，並不足以推知該34萬元所由發生之原因事實為何，自
    不能憑上開對話內容即逕行認定兩造間之本件金錢往來係基
    於消費借貸關係，況兩造曾為論及婚嫁之男女朋友，迄98年
    10月間分手等情，為上訴人所自承（見本院100年2月14日言
    詞辯論筆錄），兩造間既有男女特殊情誼，難認上訴人交付
    被上訴人金錢之原因，除基於消費借貸關係之外，即別無其
    他可能，上訴人亦於原審陳稱：「…我是以結婚為前提，所
    以沒有硬性追討，…」（見原審卷第93頁），及於上訴狀主
    張上開陳述僅係陳明雙方並未約定清償方式及清償日期等情
    ，堪信兩造於交付上開金錢時並未約定被上訴人負有清償義
    務，上訴人復未能舉證證明兩造就該344,500 元有借貸之意
    思表示互相一致，其主張消費借貸之法律關係存在，洵無足
    採。
五、綜上所述，上訴人依消費借貸之法律關係請求被上訴人給付
    344,500 元及自起訴狀繕本送達被上訴人之翌日起至清償日
    止，按週年5%計算之利息，為無理由，不應准許。原審為上
    訴人敗訴判決，經核於法並無不合。上訴意旨指摘原判決不
    當，聲明廢棄改判，為無理由，應駁回其上訴。
六、結論：本件上訴為無理由，依民事訴訟法第436條之1第3 項
    、第449條第1項、第78條，判決如主文。
中    華    民    國   100    年    3     月    1     日
                  民事庭審判長法  官  蔡聰明
                              法  官  周霙蘭
                              法  官  陳湘琳
以上正本係照原本作成。
本件判決不得上訴。
中    華    民    國   100    年    3     月    1     日
                              書記官  洪佳如